臺灣臺北地方法院刑事判決
110年度審易字第1854號
公  訴  人  臺灣臺北地方檢察署檢察官
被      告  汪治華




上列被告因偽造印文案件，經檢察官提起公訴（110年度偵緝字
第1560號），本院判決如下：
    主  文
汪治華無罪。
    理  由
一、公訴意旨略以：緣告訴人黃美枝前積欠被告汪治華借款未還
    ，乃於民國109年4月27日簽署借據1紙（如附表編號1所示）
    予被告收執，惟告訴人並未在該借據上蓋用印章。詎被告竟
    基於偽造印文之犯意，先擅自於不詳時地，以不詳方式偽刻
    告訴人姓名「黃美枝」之印章1顆，復於不詳時地，在上開
    借據上蓋用前揭偽刻之告訴人印章，足生損害於告訴人。因
    認被告涉犯刑法第217條第1項偽造印文罪嫌等語。
二、按被告未經審判證明有罪確定前，推定其為無罪；犯罪事實
    應依證據認定之，無證據不得認定犯罪事實。不能證明被告
    犯罪者，應諭知無罪之判決。刑事訴訟法第154條第1、2項
    、第301條第1項分別定有明文。次按認定不利於被告之事實
    ，須依積極證據，苟積極證據不足為不利於被告事實之認定
    時，即應為有利於被告之認定，更不必有何有利之證據；再
    告訴人之告訴，係以使被告受刑事訴追為目的，是其陳述是
    否與事實相符，仍應調查其他證據以資審認（最高法院30年
    上字第816號、52年台上字第1300號判決同斯旨）。又認定
    犯罪事實所憑之證據，雖不以直接證據為限，間接證據亦包
    括在內，然無論直接或間接證據，其為訴訟上之證明，須於
    通常一般之人均不致於有所懷疑，而得確信其為真實之程度
    者，始得據之為有罪之認定，倘其證明尚未達到此一程度，
    而有合理性懷疑之存在時，即無從為有罪之認定。
三、公訴人認被告涉有偽造印文罪嫌，無非係以：被告於警詢及
    偵查中之供述、證人即告訴人黃美枝於警詢及偵查中之指證
    、借據、蒐證照片、郵局之回函、台北富邦銀行之回函、第
    一商業銀行之回函等件為其主要論據。
四、訊據被告汪治華堅詞否認有何偽造印文犯行，辯稱：我跟告
    訴人黃美枝是109年1月在景文公園認識，她剛開始是說她女
    兒要繳學費，先前就有跟別人借錢，便開口跟我借新臺幣（
    下同）15,000元，有陸續還我，後來她又向我借15萬元，我
    直接拿現金給她，故從109年4月起我陸續借告訴人共16萬5,
    000元，她答應每月還1萬元，迄至109年6月還了3萬元，但
    還欠12萬元，我沒算她利息，迄今也沒向告訴人追討剩餘欠
    款，但她竟然對我提告，這不通情理…本案的借據1紙（如附
    表編號1所示）都是告訴人自己簽名的，分兩次簽，亦即她
    分別於109年4月27日、6月18日借15,000元、15萬元，我是
    覺得她生活很辛苦，才未要求她簽本票，只因金額比較大所
    以要求她蓋章，況且她親自簽名的效力等同印章，我沒必要
    再偽造她的印章汙衊她，是告訴人在我面前自己拿她帶的印
    章出來在借據上蓋印，蓋完就把章收回她身上，後來我請我
    朋友吳忠偉去催她還錢，她就置之不理…告訴人一直聲稱是
    我叫她投資，但都沒有任何證明文件，明明就是她向我借錢
    ，不是她把錢交給我投資，她向我借錢不還，讓我生活陷入
    困境、不得不去文山區公所辦急難救助金等語（見偵卷第14
    至15頁，偵緝卷第53至55頁；本院卷第44至45、99、80、83
    、101至105頁）。
五、經查，如附表編號1所示借據1紙，係由告訴人黃美枝親自簽
    署並交付予被告收執乙節，業據告訴人於警詢、偵查及本院
    審理時指證明確（見偵卷第17至19、111至113、119至120頁
    ；本院卷第27至28、71至83、104至105頁），並有該借據影
    本存卷可考（見偵卷第19頁），復為被告所不否認，是此部
    分事實固堪認定。而本案所應審究者，厥為：本案借據上之
    告訴人「黃美枝」印章暨所蓋印文，是否為被告偽造？
  ㈠證人即告訴人黃美枝先於110年2月25日警詢時指證稱：本案
    借據是我簽的，但當初我只有簽名，並沒有蓋章，我本人只
    有1顆印章等語（見偵卷第17至19頁），並提出印章1顆暨所
    蓋印文1枚為憑【如附表編號2所示（見偵卷第21頁）】；復
    於110年8月6日偵查中結證稱：這張借據我沒有簽，印章不
    是我的…借據上面姓名、身分證字號、帳戶地址、電話是我
    寫的，是簽名同時簽的，我簽名時只有我跟被告2人在場，
    我並沒有授權被告代刻印章，她也沒有跟我說等語（見偵卷
    第119至120頁）；再於本院審理時指證稱：被告叫我投資，
    投資標的是甚麼我都不知道，我總共給被告40幾萬元…我給
    被告15,000元的時候沒簽字據，我給被告5萬元的時候她給
    我1張借據（即如附表編號1所示）…（問：借據上兩段文字
    ，是分兩天寫還是同天寫？）我簽名都是同次簽，是109年4
    月27日簽的，到了7月份被告找人來討債，才把借據影本給
    我，我並沒有跟對方反應這張借據上的印章不是我所蓋等語
    （見本院卷第27至28、71至83、104至105頁）。然姑不論告
    訴人指述前、後已迭有不一，稽諸告訴人歷年向金融機構申
    設帳戶所留存之印鑑章（見附表編號3至5所示），互相比對
    之結果，已可見告訴人名下印鑑章並非僅有1種款式，另參
    以告訴人自陳：我認得國字，本案借據上面的個人資料、地
    址、身分證字號是我寫的，立據人欄位好像也是我簽名，簽
    借據時我沒注意看…（問：為何人家要求妳簽名，妳沒看清
    楚就簽名？）我沒辦法回答此問題…我出社會工作後，有刻
    過幾顆印章，不只1顆，先前有些掉了，我印章都隨身放在
    包包，沒放在家裡等語（見本院卷第74至80頁），益見告訴
    人確實不只擁有一顆印鑑章。則告訴人所述本案借據上印鑑
    非其所有、印文非其所蓋等節，是否與事實相符，顯非無疑
    。
  ㈡而告訴人固指稱：我認識被告後，她說有投資機會可幫我操
    作，卻沒拿投資的本子給我看，我給被告5萬的時候，她給
    我1張本案借據…被告號稱10天所生的利息，又被她拿走重新
    投資進去，我迄未收到本金跟利息等語（見本院卷第73至74
    頁），惟告訴人就此不僅未能提出任何有關「投資」或「被
    告收受現金款項」、「被告收到投資款」等佐證以實其說，
    且觀如附表編號1所示本案借據，上載約款及告訴人親簽之
    字義，均明白表示係告訴人分別於109年4月27日、6月18日
    向被告借貸15,000元、15萬元，甚為灼然。況按「依法律之
    規定，有使用文字之必要者，得不由本人自寫，但必須親自
    簽名。如有用印章代簽名者，其蓋章與簽名生同等之效力 
    」，為民法第3條第1項、第2項所明定，亦即「簽名」與「
    印章」效力相同，兩者僅有其一即為已足，則告訴人既然已
    親自簽名於本案借據上，本毋庸再補蓋印章證明其效力，被
    告尚無任何「偽刻告訴人印鑑章蓋印，俾增強借據效力」之
    必要，凡此均與被告所辯大致相符，而與告訴人之指述大相
    逕庭。
  ㈢又卷附國泰人壽保險公司利息收據、富邦人壽保險公司查詢
    明細（見偵卷第125至127頁），充其量僅足以證明告訴人曾
    於109年7月14日向國泰人壽保險公司以保單借款25,000元、
    於109年8月24日向富邦人壽保險公司以保單借款23萬3,821
    元，然均尚不足證明該等保單質借出來的款項皆由被告收取
    ，更無從憑以遽認被告有何偽造告訴人印鑑章之舉。至證人
    即告訴人之女黃○怡雖曾於偵查中證稱：被告跟我媽媽有金
    錢往來，是投資還是怎樣，我是聽我媽媽說的，被告開車到
    我家附近，我媽再把錢交給她，我看過我媽去富邦、國泰領
    錢等語（見偵卷第121頁），然承前揭，告訴人簽署本案借
    據時僅有被告、告訴人2人在場，則證人黃○怡既非在場親自
    見聞，所證內容亦屬其轉述之傳聞證據，自無從據以逕為不
    利於被告之認定。
  ㈣是綜諸卷內事證，仍乏積極證據證明如附表編號1所示借據上
    之告訴人「黃美枝」印章暨所蓋印文確係遭被告偽造，故本
    案既無法讓本院達到無合理性懷疑之存在，自不得對被告驟
    以偽造印文罪相繩。
六、基上，檢察官所舉事證，尚難使本院達於通常一般之人均不
    致有所懷疑，而得確信為真實之程度，根據「罪證有疑、利
    於被告」之證據法則，本院即不得遽為不利於被告之認定，
    自應諭知無罪之判決。　　
據上論斷，應依刑事訴訟法第301條第1項，判決如主文。
本案經檢察官黃振城偵查起訴，檢察官羅嘉薇、黃思源到庭執行
職務。
中　　華　　民　　國　　111 　年　　3 　　月　　31　　日
　　　　　　　　　刑事第二十一庭法　官  歐陽儀　
上正本證明與原本無異。 
如不服本判決應於收受送達後20日內向本院提出上訴書狀，並應
敘述具體理由；其未敘述上訴理由者，應於上訴期間屆滿後20日
內向本院補提理由書（均須按他造當事人之人數附繕本）「切勿
逕送上級法院」。告訴人或被害人如對於本判決不服者，應具備
理由請求檢察官上訴，其上訴期間之計算係以檢察官收受判決正
本之日期為準。 因疫情而遲誤不變期間，得向法院聲請回復原
狀。
                                書記官  程于恬
中　　華　　民　　國　　111 　年　　3 　　月　　31　　日
附表：
編號 證物外觀 證物出處 1  本案借據（見偵卷第19頁） 2  告訴人110年2月25日警詢時提供之印章（見偵卷第21頁） 3        告訴人106年8月31日申請變更郵政帳戶預留印鑑（見偵卷第48至52頁）    4  告訴人94年11月10日台北富邦商業銀行帳戶開戶留存印鑑卡影本（偵卷第99頁） 5  告訴人108年2月20日國泰世華商業銀行帳戶開戶留存印鑑卡影本（偵卷第105頁